【裁判字號】    95,訴,334
【裁判日期】    950818
【裁判案由】    偽造文書等
【裁判全文】
臺灣高雄地方法院刑事判決               95年度訴字第334號
公  訴  人  臺灣高雄地方法院檢察署檢察官
被      告  丙○○原名：侯明.
            甲○○
上  一  人
選任辯護人  陳俊偉律師
上列被告因背信等案件，經檢察官提起公訴（94年度偵字第
19317 號、94年度核退偵字第250號），本院判決如下：
    主  文
丙○○、甲○○均無罪。
    理  由
一、公訴意旨略以：(一)緣富貿營造股份有限公司（下稱富貿公司
    ）分別於民國92年4 月19日及5 月5 日與經濟部水利署第七
    河川局、高雄縣政府簽訂「屏東縣枋山鄉○○段保護工程」
    （下稱枋山工程）、「高雄縣政府岡山國中體育館新建工程
    」（下稱岡中工程）之合約，承作上開二工程，富貿公司並
    委請丙○○在工地現場擔任工地代理人，富貿公司員工戊○○則擔任安衛管理員。丙○○係從事業務之人，竟基於為自
    己不法所有之意圖，於同年7 、8 月間，將其持有並放置於
    岡山國中工地現場鋼筋，共計3 萬5000餘公斤（該工地原進
    貨12萬0140公斤，經清點後餘6 萬4838公斤，計有5 萬5302
    公斤遺失，扣除丙○○將2 萬餘公斤調至綠陽工地），予以
    侵占入己；丙○○另基於自己不法所有，並違背委任之意旨
    ，於同年8 月16日，將其位於「高雄市○○○路313 號」租
    屋處之裝潢費用新台幣（下同）8 萬9250元，列為其所管理
    之枋山工程中之「模板工程」費用，而向富貿公司請領款項
    ，致生損害於富貿公司之利益。嗣於92年11月19日，因戊○○離職，經富貿公司與丙○○清點岡山工程之鋼筋後發現有
    異，始知悉上情等語，因認被告丙○○涉犯刑法第336 條第
    2 項之業務侵占罪嫌及刑法第342 條第1 項之背信罪嫌。(二)
    甲○○係吉昱豐企業有限公司（下稱吉昱豐公司）之實際負
    責人，竟基於不法所有概括犯意，自92年5 月間起至8 月間
    止，未經鉅宇有限公司（下稱鉅宇公司）之同意或授權，連
    續偽造鉅宇公司之挖土工作單41紙，並持以富貿公司請款而
    行使之，致富貿公司陷於錯誤，而交付挖土機費用共計197
    萬0220元，足生損害於鉅宇公司及富貿公司。嗣經富貿公司
    發覺有異，向鉅宇公司查證後，始知上情等語，因認被告甲○○涉犯刑法第216 條、第210 條行使偽造私文書罪嫌及刑
    法第339條第1項之詐欺罪嫌。
二、(一)公訴人認被告丙○○涉有前揭犯行，係以被告丙○○之
    陳述，以證明富貿公司岡中工程鋼筋短少，被告丙○○確有
    將高雄市○○○路313 號裝潢費用列為「板模工程」費用，
    且受富貿公司委任管理2 工地並支薪之事實；且有告訴人
    富貿公司及告訴代理人簡榮宗律師之指訴；證人戊○○之
    證詞以證明否認曾同意被告丙○○自行挪用岡中工程鋼筋及
    否認曾同意被告丙○○以裝潢費向告訴人申請枋山工程「板
    模費用」等事實；證人王張菊燕證詞證明被告丙○○請證
    人王張菊燕載運鋼筋至綠揚工地，被告丙○○確有支配岡中
    工程鋼筋之權力及事實；被告丙○○支領岡中工地及枋山
    工地之行政作業費、現場管理費及工地零用金之薪資單以證
    明被告丙○○確受富貿公司委任之事實；瑞翔鋼鐵企業股
    份有限公司送貨明細單2 份、地磅單3 份、海光企業股份有
    限公司發貨單2 份以證明告訴人富貿公司岡中工地進貨之鋼
    鐵數量；富貿公司工程估驗單（黃振祥板模工程費用）、
    估價單各1 份以證明被告丙○○以裝潢費用向告訴人富貿公
    司請領之事實為之論據；(二)公訴人認被告甲○○涉有前揭犯
    行，係以被告甲○○之陳述、黃瓊慧之證詞以證明被告甲○○係吉昱豐公司之實際負責人，吉昱豐公司有向富貿公司
    請款之事實；經告訴人富貿公司及告訴人代理人簡榮宗律
    師之指訴；證人即鉅宇公司負責人丁○○○之妻柯慈婷之
    證詞及乙○○之證詞以證明被告甲○○偽造鉅宇公司挖土機
    工作單之事實；鉅宇公司挖土機工作單1 式2 聯41份，以
    證明被告甲○○偽造鉅宇公司挖土機工作單之事實為之論據
    。
三、然訊之被告丙○○、甲○○均堅決否認有公訴人所指犯行，
    (一)被告丙○○辯稱：鋼筋不是伊管裡的，是富貿公司的工務
    經理戊○○管理，由戊○○訂購鋼筋，請人送鋼筋過來，因
    為伊是工地主任，所以戊○○就指示伊簽收，並指示伊安排
    鐵工進入岡中工程工地加工鋼筋後運送到綠揚工地戊○○家
    由戊○○簽收，因為未過磅所以伊不瞭解調運詳細數量，且
    伊非保全亦非顧寮阿伯，岡中工程當時因變更設計處於停工
    狀態，又要進材料而失竊或短少，卻要工地主任負責，豈有
    此理；伊當時需要處理2 個工地，岡中工地與枋山工地相距
    甚遠，事務繁雜，且因文書作業眾多，又無辦公處所，而公
    共工程之營造工程項目本就有編列一筆假設工程之工務所費
    用，所以戊○○指示伊在租屋的大豐一路313 號，找黃振祥
    先生施作隔間及裝修成立辦公用工務所以招待廠商、堆放施
    工用具及收發各種帳單、文件，亦有登報尋找工務助理。一
    切對外均依戊○○指示以富貿公司名義，且作為富貿公司辦
    公室並無他用，否則伊一單純上班族，不可能莫名其妙去租
    用一棟透天辦公室，若不是辦公用途，誰會無緣無故替租賃
    的房子進行裝修等語；(二)被告甲○○辯稱：伊承作富貿公司
    枋山工程之挖土工作，因工程需要乃調請案外人乙○○及他
    人之挖土機一同施工，再由各人以工作單由現場負責人丙○○簽認有施工後，由吉昱豐公司收集工作單，簽發估價單及
    統一發票向富貿公司請款，至於乙○○為何使用鉅宇公司工
    作單，伊確實不知。所有挖土機工程費用之統一發票均以吉
    昱豐公司簽發，並無冒用鉅宇公司名義，伊並無偽造鉅宇公
    司工作單，該工作單確係乙○○填載後交由伊匯集工作數量
    ，且吉昱豐公司領得工程款後亦交付乙○○簽收工作報酬等
    語。
四、按犯罪事實應依證據認定之，無證據不得認定犯罪事實。又
    不能證明被告犯罪者，應諭知無罪之判決，刑事訴訟法第15
    4 條第2 項及第301 條第1 項分別定有明文。又事實之認定
    ，應憑證據，如未能發現相當證據，或證據不足以證明，自
    不能以推測或擬制之方法，為裁判之基礎（最高法院40年台
    上字第86號判例參照。）而所謂證據，係指足以證明被告確
    有犯罪行為之積極證據而言，該項證據須適於為被告犯罪之
    證明者，始得採為斷罪之資料（參照最高法院69年台上字第
    4913號判例）。認定不利於被告之事實，須依積極證據，苟
    積極證據不足為不利於被告事實之認定時，即應為有利於被
    告之認定，更不必有何有利之證據，最高法院亦著有30年上
    字第816 號判例可資參照。
五、經查：
  (一)證據能力之爭執：檢察官提出之告訴人富貿公司及告訴代
    理人簡榮宗律師之指訴部分：均係於偵查中以言詞或書面所
    為陳述，均未經具結，依刑事訴訟法第158 條之3 規定，證
    人依法應具結而未具結者，其證言不得作為證據。檢察官
    提出戊○○、柯慈婷於警詢陳述為證據，分別經被告丙○○
    、甲○○爭執其證據能力，而證人戊○○及柯慈婷均於檢察
    官偵查中到庭具結證述，證人戊○○亦於本院審理時到庭具
    結證述，其2 人警詢陳述與之後偵訊證詞並無不符，證人戊○○之警詢陳述亦與本院審理時之證述相符，是證人戊○○
    、柯慈婷於警詢陳述顯非為證明犯罪事實所必要，依刑事訴
    訟法第159 條第1 項規定，不得作為證據。被告丙○○對
    王張菊燕於偵查中之證述無意見，被告甲○○同意黃瓊慧警
    詢及偵訊陳述、柯慈婷於偵查中證述、乙○○於警詢及偵查
    中之證述為證據：上揭證據之作成並無證據證明係出於不正
    方法，本院審酌其作成情況均適當作為被告丙○○、甲○○
    之證據，依刑事訴訟法第159 條之5 規定，得為證據。檢
    察官提出被告丙○○支領岡中工地及枋山工地之行政作業費
    、現場管理費及工地零用金之薪資單、瑞翔鋼鐵企業股份有
    限公司送貨明細單2 份、地磅單3 份、海光企業股份有限公
    司發貨單2 份、富貿公司工程估驗單、估價單各1 份為證據
    ：均經被告丙○○表示同意作為證據，且上該書面陳述亦無
    證據證明係出於不正方法，依刑事訴訟法第159 條第1 項規
    定適當作為證據。
  (二)被告丙○○部分：業務侵占罪嫌部分：(1)檢察官主張被告
    將岡中工程現場鋼筋3 萬5 千餘公斤侵占入己，係以進貨鋼
    筋總數120,140 公斤扣除清點後數量64,838公斤再扣除調至
    綠陽工地之2 萬餘公斤後所得數量，然鋼筋並非可輕易以人
    力夾帶出工地之物，是被告自需藉助工具或車輛始能處分鋼
    筋，故倘被告侵占鋼筋，並非無跡可循，然就被告於何時以
    何方式變易持有為所有而侵占該鋼筋之事實並未表明，況上
    揭鋼筋數量不符之原因有遭竊、滅失、清點錯誤等，並無法
    以數量不符而推認遭侵占，而被告丙○○固係岡中工程之工
    地主任，然其是否必須負責鋼筋數量不得無故減少，縱令被
    告未盡其工地主任之職責而使岡中工程之鋼筋數量不符，亦
    不能以此證明被告係故意使其喪失，是此部分尚難認定被告
    有業務侵占數量不符之鋼筋行為。(2)至於載運至綠陽工地之
    2 萬餘公斤鋼筋部分，是否亦係檢察官起訴被告丙○○業務
    侵占範圍？此部分業經檢察官於起訴書犯罪事實載明被告將
    3 萬5 千餘公斤予以侵占入己，且已扣除綠陽工地之2 萬餘
    公斤鋼筋，是檢察官起訴被告涉嫌業務侵占之範圍並不包括
    綠陽工地之2 萬餘公斤鋼筋，附此敘明。背信罪嫌部分：
    此固經證人戊○○於檢察官偵查中及本院審理時具結證述：
    伊並未指示丙○○承租高雄市○○○路313 號為辦公處所，
    且未指示丙○○將該處裝潢費用列在枋山工程模版費用內等
    語（見94核退偵250 號卷第13頁、第162 頁、本院95年7 月
    28日審判筆錄第11頁至第12頁），然證人戊○○與被告丙○○就此係處於利害關係對立，自不宜遽以戊○○之證詞而認
    定被告所辯不實，而被告辯稱其係個人居住，若非為辦公，
    豈會承租整棟大樓，又豈會花錢裝潢租賃房屋等語，亦非無
    道理，況且卷內亦有被告丙○○提出中國時報、自由時報廣
    告費收據（係以收據內容證明被告刊登廣告之行為，並不具
    人之認知、記憶而陳述之供述性質，又無證據證明係遭偽造
    變造，是得為證據）以證明其確有以「高雄市三民區○○○
    路313 號（侯經理）」名義刊登誠徵工地主任及工務助理，
    且有以高雄市三民區○○○路為收件地址，以侯經理為收件
    人之應徵信封影本14封及3 份履歷資料（係以信封及履歷資
    料證明被告徵求工地主任及工務助理之行為，並不具人之認
    知、記憶而陳述之供述性質，又無證據證明係遭偽造變造，
    是得為證據）以證明其確有以高雄市三民區○○○路313 號
    為通訊地址誠徵工地主任及工務助理，而誠徵工地主任及工
    務助理，再依證人即告訴人富貿公司代理人簡榮宗到庭具結
    證稱：丙○○是擔任工地負責人，當初丙○○與富貿公司是
    合夥關係，丙○○負責技術、現場人員調度、管理，富貿公
    司負責出資、行政、會計事宜等語（見本院95年7 月28日審
    判筆錄第13頁、第15頁），依一般常情判斷，富貿公司既委
    任被告丙○○擔任工地負責人，則聘請工地主任及工務助理
    應屬工地負責人之權限範圍，是被告以高雄市三民區○○○
    路313 號為辦公處所誠徵工地主任及工務助理亦非屬違背任
    務之行為，是被告丙○○將高雄市三民區○○○路313 號之
    裝潢費用列在枋山工程板模費用，既有證據證明被告以高雄
    市三民區○○○路313 號為辦公處所，且檢察官就此並未提
    出證據證明被告係以高雄市三民區○○○路313 號作為私用
    之事實，此部分自難遽以證人戊○○之證詞及被告確有將高
    雄市三民區○○○路313 號之裝潢費用列入枋山工程板模費
    用而認定被告涉有背信罪嫌。綜合以上，依卷內證據並無
    法形成被告丙○○有罪之心證，不能證明被告丙○○犯罪，
    依法應諭知無罪之判決。
  (三)被告甲○○部分：行使偽造私文書罪嫌部分：系爭鉅宇公
    司挖土機工作單業經(1)證人乙○○於偵查中具結證稱：挖土
    機是伊個人所有，是丙○○向吉昱豐調挖土機所以伊代表吉
    昱豐公司將挖土機出租給丙○○，因為伊有在鉅宇公司承包
    工作才用鉅宇公司的請款單，至於工作單上客戶都寫富貿，
    是因為吉昱豐公司都向富貿請款，工作驗收單是甲○○寫的
    等語（見94偵19317 卷第9 頁）；鉅宇公司工作簽單是伊寫
    的，因為伊怪手之前在鉅宇公司工作，伊從鉅宇公司取得簽
    單供伊在工作上使用等語（見94核退偵250 號卷第161 頁）
    ；(2)乙○○於本院審理時具結證稱：92年5 月8 日伊有去枋
    山工程工作，是甲○○叫伊去的，工作會簽挖土機工作單，
    因為伊有鉅宇公司的工作單，就直接拿來用，因為這種工作
    單伊每天都要簽，當時車上剛好有鉅宇公司的工作單，為了
    方便就直接拿來用，卷附的鉅宇公司工作單都是伊寫的，是
    確實有工作才簽工作單，伊是全部交給甲○○請款，請款金
    額甲○○都有給伊，工作單上的簽章欄要由丙○○簽名確認
    等語（見本院95年7 月28日審判筆錄第4 頁至第9 頁）(3)準
    此，系爭鉅宇公司挖土機工作單是案外人乙○○基於便宜而
    直接持鉅宇公司工作單填寫完畢後交予甲○○統一請款，是
    鉅宇公司挖土機工作單既係乙○○所填寫，自非被告所偽造
    ，且乙○○既有確實工作而填載挖土機工作單，亦非業務登
    載不實，被告甲○○持以請款，並無行使偽造私文書之犯行
    ，檢察官就此並未提出證據證明上開鉅宇公司挖土機工作單
    係被告偽造行使之犯行；詐欺取財罪嫌部分：此部分亦經
    前揭證人乙○○證稱其確實工作而填載挖土機工作單，且被
    告甲○○請款後均有交付請領款項予乙○○，且乙○○確有
    施作工程而填載工作單，富貿公司對乙○○填載之工作單支
    付報酬，並無陷於錯誤之情形，被告甲○○亦無因此而獲有
    富貿公司支付乙○○之報酬，是此部分亦無證據證明被告有
    詐欺取財之犯行；綜合以上，本件並無證據證明被告確有
    為檢察官所指之偽造私文書、行使偽造私文書、詐欺取財之
    犯行，不能證明被告甲○○犯罪，依法應諭知被告甲○○無
    罪之判決。
據上論斷，應依刑事訴訟法第301條第1項，判決如主文。
中    華    民    國    95    年    8     月    18    日
                  刑事第十一庭  審判長法  官 何秀燕
                                      法  官 戰諭威
                                      法  官 楊智守
以上正本證明與原本無異。
如不服本判決，應於判決送達後10日內，向本院提出上訴狀。
中    華    民    國    95    年    8     月    18    日
                                書記官  劉音利


司法院資訊處製作；財團法人民間司法改革基金會備份。
